【裁判字號】    97,消債抗,2
【裁判日期】    970919
【裁判案由】    更生事件移轉管轄
【裁判全文】
臺灣板橋地方法院民事裁定             97年度消債抗字第2號
抗  告  人  乙○○
代  理  人  劉士昇律師
上列抗告人因消費者債務清理條例之更生事件，對於中華民國97
年4 月30日本院97年度消債更字第105 號所為民事裁定，提起抗
告，本院合議庭裁定如下：
    主  文
原裁定廢棄。
    理  由
一、本件抗告意旨略以：抗告人之戶籍登記地址雖在臺北縣雙溪
    鄉平林村5 鄰外平林康福家園6 之1 號，惟其自幼即居住於
    臺北縣永和巿轄內，迨至民國90年間與配偶甲○○結婚後，
    即與配偶及相繼出生之二子先後租屋居住在臺北縣中和巿及
    三峽鎮轄內，其工作及子女就學亦多在臺北縣三峽鎮附近之
    區域，且抗告人與配偶甲○○因資力不足而無法購置自用住
    宅，不得不長期租屋而居，並非無久住於現居臺北縣三峽鎮
    ○○路219 巷11號7 樓之意思。是抗告人目前既已居住在臺
    北縣三峽鎮轄內多年，並以該地為日常生活及經濟活動中心
    ，日後再因家庭、事業或其他原因而遷離現住地之機會，本
    屬微乎其微，且此核屬事後之情事變遷，絕非目前所能預料
    ，自不應據以作為認定抗告人現在住所之依據。況抗告人現
    已將戶籍地址辦理遷移至現址，並與配偶及2 名子女同為一
    戶，以符其實，爰請求廢棄原裁定等語。
二、按更生及清算事件專屬債務人住所地之地方法院管轄，消費
    者債務清理條例第5 條第1 項定有明文。而上開規定所謂「
    住所」，應依民法第20條第1 項之規定定其意義，故依一定
    之事實，足認以久住之意思，住於一定之區域者，即為設定
    其住所於該地。蓋我國民法關於住所之設定，兼採主觀主義
    及客觀主義之精神，倘主觀上有久住一定區域之意思，客觀
    上有住於一定區域之事實，該一定之區域即為住所（最高法
    院28年滬上字第112 號、27年上字第2454號判例及93年度臺
    抗字第393 號裁判意旨參照）。
三、查抗告人於提出本件更生聲請時，其戶籍原設在臺北縣雙溪
    鄉平林村5 鄰外平林康福家園6 號之1 ，有其於原審提出之
    戶籍謄本1 件附卷可稽，惟戶籍地址乃屬依戶籍法規定所為
    登記之事項，以利主管機關為行政管理，並非認定住所之唯
    一標準。而本件抗告人主張其目前承租門牌號碼為臺北縣三
    峽鎮○○路219 巷11號7 樓房屋，並與其配偶甲○○及2 名
    子女同居上址，已據其於原審提出不動產租賃契約書影本1
    件為證，自堪採信；而抗告人自幼即在臺北縣永和巿轄內就
    讀國小、國中，且其戶籍於95年3 月31日以前均設在臺北縣
    永和巿新生路237 巷14號一址，有其提出之頂溪國民小學及
    永平國民中學畢業證書影本、戶籍謄本各1 件在卷足憑；又
    抗告人雖因擔任工地臨時工而無固定工作地點，惟質之其配
    偶甲○○於94年至96年間分別在臺北縣永和巿及樹林巿轄內
    之公司任職，且其子女亦均在臺北縣三峽鎮轄內之幼稚園就
    讀，併有其提出之勞工保險卡、公司基本資料、財政部臺灣
    省北區國稅局95年度、96年度綜合所得稅各類所得資料清單
    各1 份、繳費收據聯4 紙等影本及本院依職權透過網際網路
    列印臺北縣三峽鎮育全雙語幼兒學校網頁資料1 件在卷可查
    ；況抗告人之配偶、子女已於本件聲請更生前之97年3 月19
    日即將戶籍遷入現租屋居住之臺北縣三峽鎮○○路219 巷11
    號7 樓樓下（即6 樓房東住處），且抗告人與其配偶並依民
    法第1002條第1 項前段之規定，共同協議改以上開租屋處為
    其夫妻之住所，抗告人復接續於97年5 月6 日將其戶籍遷入
    上址6 樓房東住處，有其提出之戶口名簿影本及住所協議書
    各1 份附卷可參；綜上諸情足見抗告人自幼即居住在臺北縣
    永和巿轄內，嗣結婚成家後，其全家居住、工作及就學之地
    點均在臺北縣三峽鎮或臨近之永和巿、樹林巿轄內，是抗告
    人主張其長期以臺北縣三峽鎮為全家之日常生活及經濟活動
    中心，日後幾無遷離之可能一節，衡情並非全然無據，自堪
    認其確有久住在臺北縣三峽鎮○○路219 巷11 號7樓之意思
    。從而，抗告人在客觀上既有長期住在臺北縣三峽鎮轄內之
    事實，主觀上又有久住之意思，依照首揭說明，應足以認定
    抗告人係設定其住所在臺北縣三峽鎮○○路219 巷11號7 樓
    一址，而非以原戶籍登記地址為其住所。故本院就抗告人之
    更生聲請事件，當有管轄權，原審未及查明，逕以抗告人之
    原戶籍登記地址為其住所地，而為移轉管轄之裁定，尚有未
    洽；抗告人指摘原裁定不當，求予廢棄，為有理由，爰由本
    院將原裁定廢棄，由原審法院另為適當處理。
四、據上論結，本件抗告為有理由，爰依消費者債務清理條例第
    15條、民事訴訟法第492 條，裁定如主文。
中    華    民    國    97    年    9     月    19    日
                  民事第三庭審判長法  官  朱耀平
                                  法  官  劉以全
                                  法  官  王瑜玲
上為正本係照原本作成
對於本裁定不得再抗告。
中    華    民    國    97    年    9     月    22    日
                                  書記官  黃美雲


司法院資訊處製作；財團法人民間司法改革基金會備份。
